臺灣板橋地方法院民事判決　　　　　　　　　　　　九十二年度訴字第一九二八號
　　原　　　告　聯邦商業銀行股份有限公司
　　法定代理人　丙○○
　　訴訟代理人　郭登富律師
　　被　　　告　甲○○
　　　　　　　　乙○○
右當事人間請求侵權行為損害賠償等事件，本院於中華民國九十三年六月八日言詞辯
論終結，判決如左：
    主      文
被告甲○○應給付原告新臺幣壹佰萬元，及自民國九十二年十一月二十九日起至清償
日止，按年息百分之五計算之利息。
原告其餘之訴駁回。
訴訟費用由被告甲○○負擔二分之一，餘由原告負擔。
    事      實
甲、原告方面：
一、聲明：(一)被告甲○○應給付原告新臺幣（下同）一百零五萬零九元及自民國九十
    二年一月九日起至清償日止，按年息百分之五計算之利息。(二)被告乙○○應將登
    記被告乙○○名下之車號三Ｄ─七六九一號自用小客車（年份：二○○二年，廠
    牌：日產，引擎號碼：ＶＱ00000000Ａ、車身號碼：Ａ三三ＶＸ○○○
    四四一號）登記予被告甲○○，並准由原告代為辦理登記。
二、陳述：
    (一)被告甲○○於九十一年九月二十五日冒用被告乙○○之名義，向誠隆汽車股份
      有限公司臺北分公司（下稱誠隆公司）購買車牌號碼三Ｄ─七六九一號自用小
      客車，並向原告申請汽車貸款一百萬元，約定以系爭自用小客車設定動產抵押
      權予原告作為擔保，原告於撥款後持相關文件至交通部公路總局臺北區監理所
      欲辦理動產抵押權設定時，始發覺前開車輛已遭交通部公路總局臺北區監理所
      為禁止異動之註記，致原告無法辦理動產抵押權設定登記，經追查後始知甲○
      ○冒用乙○○之名義偽造文書等情。因被告甲○○冒用被告乙○○之名義向原
      告貸款一百萬元，另原告為保障被告乙○○之權益並消除被告乙○○於聯合徵
      信中心之授信資料，於九十二年一月八日先行墊付五萬零九元，致原告受有一
      百零五萬零九元之損失，爰依侵權行為之法律關係即民法第一百八十四條第一
      項前段規定，請求被告甲○○給付一百零五萬零九元及自原告墊付之日即九十
      二年一月九日起至清償日止，按年息百分之五計算之利息。
    (二)被告甲○○於原告依約交付一百萬元予誠隆公司後，即由誠隆公司辦理新車領
      牌完畢，並將系爭車輛登記予被告乙○○名義，甲○○並受領該車輛之交付，
      故系爭自用小客車應屬被告甲○○所有，今登記於被告乙○○之名下，故被告
      乙○○受有登記該車輛所有權之利益，被告甲○○怠於行使權利，原告為保全
      債權，爰依民法第二百四十二條之規定請求被告乙○○名義車牌號碼三Ｄ─七
      六九一號自用小客車登記予被告甲○○，並准由原告代為辦理登記。
三、證據：提出
    匯款通知單影本一件、監理連線查詢單影本一件、授信攤還查詢單及收息紀錄一
    件、新車領牌登記書影本一件。
乙、被告方面：
    被告未於言詞辯論期日到場，亦未提出準備書狀作何聲明或陳述。
丙、本院依職權向交通部公路局臺北區監理所查詢系爭三Ｄ─七六九一號自用小客車
    禁止異動登記之情形。
    理      由
一、本件被告未於言詞辯論期日到場，核無民事訴訟法第三百八十六條各款所列情形
    ，爰依原告之聲請，由其一造辯論而為判決。
二、原告起訴時其訴之聲明係請求：(一)被告甲○○應給付原告一百零五萬零九元及自
    九十二年一月九日起至清償日止，按年息百分之五計算之利息；(二)登記於被告乙
    ○○名下車牌號碼三Ｄ─七六九一號自用小客車（年份：二○○二年，廠牌；日
    產，引擎號碼：ＶＱ00000000Ａ、車身號碼Ａ三三ＶＸ○○○四四一號
    ）移轉登記於被告甲○○並註銷禁止異動，並准由原告代為辦理移轉登記。嗣後
    於本院審理中之九十三年六月二日具狀更正其聲明第二項為：登記於被告乙○○
    名下之車牌號碼三Ｄ─七六九一號自用小客車（年份：二○○二年、廠牌：日產
    、引擎號碼：ＶＱ00000000Ａ、車身號碼Ａ三三ＶＸ○○○四四一號）
    登記予被告甲○○，並准由原告代為辦理登記，核其所為訴之聲明變更，係基於
    同一基礎事實，且其撤回註銷禁止異動部分係屬減縮應受判決事項之聲明，依民
    事訴訟法第二百五十五條第一項第二款、第三款，尚無不合。
三、原告主張被告甲○○於九十一年九月二十五日冒用被告乙○○之名義，向訴外人
    誠隆公司購買車牌號碼三Ｄ─七六九一號自用小客車，並向原告借款一百萬元，
    約定以系爭自用小客車設定動產抵押權予原告作為擔保，原告於撥款後持相關文
    件至臺北區監理所欲辦理動產抵押權設定登記時，始發覺系爭自用小客車已經臺
    北區監理所為禁止異動之註記，致原告無法辦理動產抵押權設定登記，經追查後
    始知甲○○冒用乙○○名義購買系爭自用小客車，而因甲○○冒用乙○○名義向
    原告借款一百萬元，原告為避免損及乙○○之信用，乃於九十二年一月八日墊付
    五萬零九元利息，致原告共受有一百零五萬零九元之損害；又被告乙○○無法律
    上原因，受有系爭自用小客車登記名義，致原告受有損害，應負返還其利益之責
    ，爰依侵權行為法律關係即民法第一百八十四條第一項前段，請求被告甲○○給
    付一百零五萬零九元及自原告墊付之日即九十二年一月九日起至清償日止，按年
    息百分之五計算之利息；並依民法第二百四十二條、第一百七十九條之規定，代
    位甲○○請求被告乙○○將系爭自用小客車登記予被告甲○○，並准由原告代為
    辦理登記等語。
二、被告未於言詞辯論期日到場，亦未提出任何書狀爭執或否認原告之主張。
三、按因故意或過失，不法侵害他人之權利者，負損害賠償責任，故意以背於善良風
    俗之方法，加損害於他人者亦同，民法第一百八十四條第一項定有明文。經查原
    告主張被告甲○○於九十一年九月二十五日冒用被告乙○○之名義，向訴外人誠
    隆公司購買系爭車牌號碼三Ｄ─七六九一號自用小客車，並向原告借款一百萬元
    ，約定以系爭自用小客車設定動產抵押權予原告作為擔保，惟系爭自用小客車已
    經臺北區監理所為禁止異動之註記，致原告無法辦理動產抵押權設定登記，而原
    告已撥款一百萬元，並為避免損及乙○○之信用，復於九十二年一月八日墊付五
    萬零九元之利息，目前系爭自用小客車仍登記乙○○名義之事實，業據原告提出
    一件、監理連線查詢單影本一件、授信攤還收息記錄查詢單一件、汽車新領牌照
    登記書影本一件為證，自堪信為真實，故原告依侵權行為之法律關係即民法第一
    百八十四條第一項之規定，請求被告甲○○賠償一百萬元，自屬有據。
四、次查原告請求被告甲○○賠償五萬零九元之部分，原告固主張系爭五萬零九元係
    因被告甲○○之侵權行為所受之損害等語，惟查原告已自認該五萬零九元係於原
    告發現被告甲○○冒名之侵權行為後，為避免乙○○之信用受損，始墊付五萬零
    九元之利息，且該部分利息亦係墊付予原告自己，此觀原告起訴狀載明原告報案
    後，因被告甲○○於九十一年十月間欲再次行騙金融同業時遭警方逮捕，原告始
    由警方處得知甲○○之姓名、年籍資料之記載自明（見本院卷第五頁至第六頁）
    ，而原告則係於九十二年一月八日墊付前揭五萬零九元之利息，亦有原告提出授
    信攤還及收息記錄查詢單一件在卷可稽（見本院卷第十四頁），足證原告係明知
    告甲○○冒名之事實後，始墊付該筆利息五萬零九元，則其墊付該筆利息時既已
    知甲○○冒名之事實，猶基於避免乙○○之信用受損而墊付，自難認其墊付該筆
    利息係因甲○○之侵權行為所受之損害。復查系爭五萬零九元之利息係由原告墊
    付予原告自己，亦據原告自認在卷（見本院卷第九十九頁），則原告既係墊付予
    自己，更難認原告因此受有何損害，其請求被告賠償利息五萬零九元之損害，洵
    屬無據。
五、另按無法律上之原因而受利益，致他人受損害者，應返還其利益，民法第一百七
    十九條固有明文，惟不當得利之受領人，僅負有將所受利益返還之義務，並無將
    其所受領之利益向第三人為給付之餘地。經查原告主張被告甲○○冒用乙○○之
    名義，向訴外人誠隆公司購買系爭車牌號碼三Ｄ─七六九一號自用小客車，並由
    誠隆公司將系爭自用小客車之車籍登記予乙○○，誠隆公司與乙○○間並無有效
    之物權行為存在之事實，業據原告提出
    監理連線查詢單影本一件、汽車新領牌照登記書影本一件為證，堪採信為真實。
    則原告既主張誠隆公司與乙○○間就系爭自用小客車所有權移轉之物權行為係屬
    無效（見本院卷第一八四頁），則因甲○○冒用乙○○之名義與誠隆公司訂約，
    誠隆公司雖欲將系爭自用小客車之所有權移轉予乙○○，惟該移轉所有權之物權
    行為屬契約行為（物權契約），而乙○○並未為該項物權契約之意思表示，與誠
    隆公司間並無所有權移轉物權契約之意思表示合致，故乙○○尚未取得系爭自用
    小客車之所有權，其所受之利益僅係系爭自用小客車於監理機關登記名義之利益
    ，依民法第一百七十九條固負返還之責任，惟乙○○僅須返還其所受領之利益，
    即回復其受領系爭自用小客車登記前之狀態，並無將系爭自用小客車登記予被告
    甲○○之義務。況原告當庭表明：「因被告乙○○受有登記之利益，致原告受損
    害，原告代位被告甲○○之權利為甲○○之所有權，因為被告甲○○有所有權，
    但因為登記在被告乙○○名下，原告代位的權利為不當得利之請求權」等語（見
    本院九十三年六月八日言詞辯論筆錄第二頁），原告既主張乙○○受有登記之利
    益，致原告受損害，而甲○○並未受有損害，則其主張乙○○應負返還所受利益
    予周恆輝之義務，須將系爭自用小客車登記予甲○○，自屬無據。復查本件經本
    院闡明原告關於訴之聲明第二項究應為如何之聲明，原告先則表示因為銀行法拍
    之流程，必須請求移轉登記（見本院卷第一八四頁），嗣於九十三年六月二日具
    狀更正該項聲明「請求判令登記於被告乙○○名下之車牌號碼三Ｄ─七六九一號
    自用小客車登記予被告甲○○，並准由原告代為辦理登記」，猶未請求被告乙○
    ○返還其利益至受領該登記利益前之狀態，而仍請求系爭自用小客車登記予甲○
    ○，經本院再當庭闡明該項聲明「請求自小客車登記予被告甲○○是否移轉登記
    ？該項訴訟標的為何？是否確定聲明第二項之內容？」原告仍答以僅概念上類似
    移轉登記，訴訟標的為原告代位甲○○之不當得利請求權，並確定聲明第二項之
    內容如前所示，則被告甲○○既未因乙○○受前開登記之利益而受有損害，乙○
    ○自無將系爭自用小客車之利益返還予甲○○之義務，故原告主張其代位被告甲
    ○○，請求判令乙○○將系爭自用小客車登記予甲○○，並准由原告代為辦理登
    記，即屬無據，不應准許。
六、從而，原告依據侵權行為之法律關係請求被告甲○○給付一百萬元及自起訴狀繕
    本送達翌日即九十二年十一月二十九日起至清償日止，按年息百分之五計算之利
    息，為有理由。至原告請求自其墊付利息之翌日即九十二年一月九日起至九十二
    年十一月二十八日止之利息部分，因原告乃請求侵權行為損害賠償之債，性質上
    屬未定期限之債，依民法第二百二十九條第二項之規定，應自受催告時起始負遲
    延責任，而起訴而送達訴狀，與催告有同一之效力，故原告自僅得請求至起訴狀
    繕本送達翌日即九十二年十一月二十九日起之法定遲延利息，逾該部分之利息，
    即屬無據，不應准許。另原告依據侵權行為法律關係請求被告甲○○賠償利息五
    萬零九元及自九十二年一月九日起至清償日止之法定遲延利息，暨依民法第二百
    四十二條、第一百七十九條主張代位甲○○請求乙○○返還不當得利部分，均無
    理由，應予駁回。
七、因本案論證已臻明確，兩造其餘主張、陳述及所提之證據暨攻擊防禦方法，均與
    本案判斷結果無影響，毋庸再予一一審酌，附此敘明。
八、結論：本件原告之訴為一部有理由，一部無理由，依民事訴訟法第三百八十五條
    第一項前段、第七十九條，判決如主文。
中　　　華　　　民　　　國　　九十三　　年　　　六　　　月　　二十三　　日
                              臺灣板橋地方法院民事第一庭
                                        法      官  周舒雁
正本係照原本作成
如對本判決上訴，須於判決送達後二十日內向本院提出上訴狀
中　　　華　　　民　　　國　　九十三　　年　　　六　　　月　　二十三　　日
                                        法院書記官　張坤校
